臺灣高等法院刑事判決　　　　　　　 100年度上易字第1413號
　　上　訴　人　臺灣板橋地方法院檢察署檢察官
　　上　訴　人
　　即　被　告　林學儀
上列上訴人等因被告詐欺案件，不服臺灣板橋地方法院100 年度
易字第737號，中華民國100年5月9日第一審判決（起訴案號：臺
灣板橋地方法院檢察署99年度偵字第29965 號），提起上訴及移
送併辦（案號：臺灣板橋地方法院檢察署100年度偵字第9947 號
），本院判決如下：
    主  文
原判決撤銷。
林學儀幫助意圖為自己不法之所有，以詐術使人將本人之物交付
，處有期徒刑月，如易科罰金，以新臺幣壹仟元折算壹日。
    事  實
一、林學儀依一般社會生活之通常經驗，本可預見提供金融帳戶
    之提款卡及密碼予不相識之人使用，可供幫助他人為詐欺取
    財犯行，竟仍不違本意，基於幫助詐欺之不確定故意，於民
    國99年4月3日前某日，在不詳地點，將其所保管、由蔡幸芳
    （所涉幫助詐欺罪嫌部分，檢察官已另為不起訴處分）向渣
    打國際商業銀行股份有限公司（下稱渣打銀行）新莊簡易分
    行所申請開立帳號為000000000000號帳戶之提款卡及密碼等
    物，於蔡幸芳不知情之情形下，交付予某真實姓名年籍不詳
    之詐欺集團成員，以此方法幫助該詐欺集團成員從事詐欺取
    財之犯行。而詐欺集團成員取得上開帳戶後，即基於詐欺取
    財之犯意，為下列行為：(一)於99年4月3日17時許，以電話向
    徐敏容佯稱其上網購物誤設為分期付款，需至自動櫃員機操
    作取消，致徐敏容陷於錯誤，隨即依指示於同日20時18分許
    以自動櫃員機轉帳之方式，至高雄市○○路渣打國際商業銀
    行三多分行，分別將新臺幣（下同）100,000元及39,000 元
    匯至林學儀所提供上開蔡幸芳之帳戶內，旋即由該詐欺集團
    成員提領一空。(二)於99年4月3日18時54分許，以電話向李懷
    恩佯稱其上網購物誤設為分期付款，需至自動櫃員機操作取
    消，致李懷恩陷於錯誤，隨即依指示於同日20時14分許及翌
    日（4日）0時37分許分別以自動櫃員機轉帳之方式，至臺北
    市○○區○○路二段48號渣打國際商業銀行天母分行，分 2
    次將100,000元及100,000元匯至林學儀所提供上開蔡幸芳之
    帳戶內，旋即由該詐欺集團成員提領一空。嗣經徐敏容、李
    懷恩發覺有異，始知受騙而分別報警，始循線查悉上情。
二、案經南投縣政府警察局草屯分局移送臺灣南投地方法院檢察
    署呈請臺灣高等法院檢察署核令移轉臺灣板橋地方法院檢察
    署檢察官簽分偵查起訴，及新北市政府警察局新莊分局報告
    臺灣板橋地方法院檢察署檢察官偵查後移送併辦。
    理  由
壹、程序部分：
    被告以外之人於審判外之言詞或書面陳述，除法律有規定者
    外，不得作為證據，刑事訴訟法第159條第1項固有明文；惟
    被告以外之人於審判外之陳述，雖不符同法第159條之1至之
    4 規定，而經當事人於審判程序同意作為證據，法院審酌該
    言詞陳述或書面陳述作成時之情況，認為適當者，亦得為證
    據。又當事人、代理人或辯護人於法院調查證據時，知有第
    159條第1項不得為證據之情形，而未於言詞辯論終結前聲明
    異議者，視為有前項之同意，同法第159條之5亦定有明文。
    查本判決所引用之各該被告以外之人於審判外之陳述（包含
    書面陳述）雖均屬傳聞證據，然被告於本院準備程序中僅否
    認有把提款卡交予別人，而未爭執證據能力（見本院卷 100
    年7月20日準備程序筆錄第2頁），亦未於言詞辯論終結前聲
    明異議，本院審酌上開證據資料製作時之情況，尚無違法取
    得及證明力明顯過低之瑕疵，認以之作為證據應屬適當，而
    其餘所依憑判斷之非供述證據，本院亦查無有何違反法定程
    序取得之情形，爰逕依刑事訴訟法第159條之5第2 項規定，
    認前揭證據資料均有證據能力。
貳、實體事項：
一、訊據被告林學儀矢口否認曾將上開渣打銀行帳戶之提款卡與
    密碼交付他人使用，辯稱：伊是因為提款卡遺失，因為修車
    要付款時找不到提款卡才發現，就馬上打電話到銀行去掛失
    ，我們凌晨就打電話到銀行，銀行說伊的帳戶巳經被列為警
    示戶，不用掛失，提款卡何時掉的伊不知道，伊只記得是在
    清明節前在渣打銀行領過錢，如果掉的話應該是掉在中正路
    那邊，伊設定的密碼為000000000000，是伊和太太、女兒的
    生日，我們三人的身分證沒有掉，伊因為有7、8張卡片，且
    生日數字太接近，又怕密碼太長會忘記，所以將密碼寫在小
    抄上，放在提款卡後面云云。經查：
  (一)被害人徐敏容、李懷恩確因誤信詐欺集團成員佯稱上網購物
    誤設為分期付款，而依該詐欺集團成員之指示分別於前揭事
    實欄所載時、地至自動櫃員機操作，各由徐敏容將 100,000
    元、39,000元及李懷恩將100,000元、100,000元等款項匯至
    林學儀所提供上開蔡幸芳之帳戶內，旋經詐欺集團成員提領
    而出等情，業據證人徐敏容於警詢中、證人李懷恩於警詢及
    本院審理中指述綦詳，並有蔡幸芳之渣打銀行新莊簡易分行
    000000000000號帳戶開戶印鑑資料及交易明細表附卷可稽（
    見南投縣政府警察局草屯分局刑案偵查卷宗第13至17頁），
    而上開蔡幸芳帳戶，確係被告在使用，亦據證人蔡幸芳於檢
    察官偵查時證述屬實（見99年度偵字第19020 號卷第12至13
    頁）。是被害人徐敏容、李懷恩確因受詐欺集團成員詐騙而
    匯款前揭金額至被告所提供上開帳戶內，導致受有財產損害
    等事實當堪認定，至詐欺集團之正犯身分是否已經查明並遭
    查獲，核與前開事實之論斷確定無關，自亦對以下被告犯行
    審究部分不生影響。
  (二)按一般社會經驗，常人如知悉帳戶存摺、提款卡等物品遭竊
    或遺失，為防止拾得或竊得之人盜領其存款或作為不法使用
    而徒增訟累，必會於發現後立即報警及向金融機構辦理掛失
    止付，在此種情形下，不明人士如仍以該帳戶作為犯罪工具
    ，則在渠等向他人詐騙，並誘使被害人將款項匯入帳戶後，
    極有可能因帳戶所有人掛失止付而無法提領，致使先前大費
    周章從事之詐欺犯罪行為，日後卻無法獲得任何利益。從而
    不明人士通常運用者必係金錢收購或來路明確之帳戶，以便
    渠等能自由使用該等帳戶進行提款、轉帳等動作，而無須承
    擔該帳戶可能遭開立者掛失而無法順利提領贓物之風險。再
    者，欲使用提款卡領取款項者，須於金融機構所設置之自動
    櫃員機上依指令操作，並輸入正確之提款密碼，方可順利領
    得款項，若輸入錯誤之密碼達一定次數，更會因此中止提款
    程序並暫時扣留提款卡；且觀諸現今提款機及提款密碼之設
    計，至少有4位數或6位數以上密碼（每位數由0至9，故有00
    00至9999或000000至999999等不同之組合），是苟非帳戶所
    有人已予同意、授權並告知提款密碼等情況，單純持有他人
    提款卡之人，欲隨機輸入密碼恰好與正確之密碼相符進而領
    取款項，機率實微乎其微，何況被告所設定密碼為00000000
    0000，高達12位數字，要猜中密碼僅有幾億分之一機率。復
    佐以99年4 月3日及4日被害人徐敏容、李懷恩匯款後，被告
    帳戶均旋即遭人將前開款項提領取出，此觀被告上開帳戶存
    摺所載之交易明細即明，更可見不明人士在向被害人為詐騙
    行為時，確有充分把握該帳戶不會被帳戶所有人掛失止付。
    被告雖辯稱係因修車付款找不到提款卡才發現遺失，有到銀
    行掛失云云，然被告是於99年4月6日以電話語音方式申請掛
    失金融卡，此有100年4月14日渣打商銀SCB新莊字第1000000
    018 號渣打國際商業銀行股份有限公司新莊簡易分行函在卷
    可參（見原審卷第21頁），惟此已是案發後第3 天，帳戶內
    款項早已提領一空，而被告直待99年4月4日詐騙集團將其帳
    戶內款項提領一空後，方於6 日申請掛失金融卡，未免過於
    巧合。
  (三)又被告前於偵查中供稱：最後一次去銀行以提款卡提領1,00
    0元，從存摺可看到4月3日有領過1,000元，伊不確定是否為
    這筆，伊忘記是在4月3日或之前所提領云云（見99年度偵字
    第19020 號卷第18頁），嗣於原審審理中供稱：卡片遺失前
    有在渣打銀行提款機提領，不是跨行交易云云（見原審卷第
    27頁），復於本院審理中供稱：最後一筆款項應係於渣打銀
    行提款機所提領，因為只有渣打可以在機器存入云云（見本
    院卷100年8月2日審判程序筆錄第9頁）。惟由前揭交易明細
    觀之，該帳戶於99年4月1日有1次跨行提領及2次跨行轉帳均
    各1000元之紀錄（櫃員機代碼均為9999），於99年4月2日有
    2次各1,000元之跨行轉帳紀錄（櫃員機代碼為9999），於99
    年4 月3日則先跨行存入2,000元（櫃員機代碼為9999），復
    於渣打銀行新莊分行提款機領出（櫃員機代碼為4180），再
    於渣打銀行中壢分行提款機存入1,000 元（櫃員機代碼為23
    80）後，並跨行領出（櫃員機代碼為9999），則被告前揭所
    辯之最後一次提領情形，已與前揭交易明細未盡相符，尚難
    採信。且該帳戶於99年4月3日各有存提領2,000元及1,000元
    之紀錄後，隨即由被害人李懷恩匯款100,000 元，並立即遭
    人將前開款項提領取出，若非被告提供提款卡密碼，何以詐
    欺集團於被害人匯入款項後能立刻提領？被告所辯未將提款
    卡密碼告訴他人云云，自不足採，顯見被告應係將上開帳戶
    之提款卡提供不明人士供作人頭帳戶使用，並告知提款密碼
    ，不明人士方能輕易利用上開帳戶作為詐欺取財之工具。又
    被告辯稱密碼寫在小抄放置在提款卡上，黃色密碼紙條有拿
    走，但有將密碼貼紙貼於提款卡後面云云（見本院卷100年8
    月2日審判程序筆錄第8頁），然被告前於偵查中已供稱：伊
    最早以前有將密碼寫小紙條放在提款卡封套夾層內，後來有
    把小紙條拿起來等語（見99年度偵字第19020 號卷第18頁）
    ，於原審中則分別供稱：伊後來有找到置於提款卡後面有寫
    密碼之紙條，並未遺失。當時裝提款卡的塑膠套與寫密碼的
    紙條沒有遺失，忘記有無另外寫密碼放置於塑膠套另一邊等
    語（見原審卷第14、27頁），均一再供稱密碼小抄並沒有遺
    失，且均未提及有另外將密碼貼於提款卡後面乙事。又被告
    既設定000000000000之高達12位數字密碼，自因係出於慎重
    而為防免他人破解知悉，衡情應將密碼妥為保管，豈有將密
    碼書寫於紙條置於提款卡封套夾層內，復另將密碼書寫貼於
    提款卡後面之理？此均與常理不符，是被告於本院審理中所
    辯顯係卸責之詞，不足採憑。而被告既供稱該密碼小抄並未
    遺失，而且被告本人及太太、女兒身分證並沒有遺失，詐欺
    集團成員又如何得知提款卡所設定被告本人及太太、女兒之
    生日為密碼？足見被告確係提供該帳戶之提款卡，並告知密
    碼以供不明人士作為詐欺取財之工具使用，足堪認定。
  (四)又金融存款帳戶事關存戶個人財產權益之保障，不論存摺、
    印鑑或提款卡等專屬性質均屬甚高，若落入不明人士手中，
    除存款有遭盜領之風險外，亦極可能被利用為取贓之犯罪工
    具，一般人均有妥為保管於不易遺失及他人不易知悉、取得
    之處所，以防止他人任意使用之認識，倘有遺失或遭竊情事
    ，亦理當會在發現後立即處理，儘速前往金融機構或警察機
    關辦理掛失止付或報案之手續，以維自身信用與權益，一般
    金融機構亦多設有24小時服務專線，供民眾於非上班時間發
    生遺失、遭竊等情事時，可立即通知金融機構，以免遭有心
    人士冒用、冒領，此為報章雜誌廣電媒體廣為宣導之訊息，
    亦為社會一般大眾使用金融帳戶所不得諉為不知之基本常識
    。被告於偵查及原審中均供稱提款卡係放置在皮包，而皮包
    都放在身上口袋等語（見99年度偵字第19020 號卷第18頁，
    原審卷第13頁反面至第14頁），惟遺失後竟未立即發現，事
    隔幾天後始向銀行要以電話語音方式掛失，亦未立即向警方
    報案，此有99年12月21日北縣警新刑字第0990067402號臺北
    縣政府警察局新莊分局函在卷可參（見99年度偵字第 19020
    號卷第26頁），其對自己帳戶之重要金融物件如此輕忽對待
    ，實與社會一般常情相悖。至被告嗣於原審審理中改辯稱提
    款卡均放置於口袋，伊沒有皮夾云云（見原審卷第26頁反面
    ），已與前揭所供不符，顯係卸責之詞，亦不足為採。
  (五)末按刑法上之故意，可分為直接故意與不確定故意，所謂不
    確定故意，係指行為人對於構成犯罪之事實，預見其發生而
    其發生並不違背其本意者，刑法第13條第2 項定有明文。再
    者，以金融帳戶為個人之理財工具，而政府開放金融業申請
    設立後，金融機構大量增加，一般民眾皆可以存入最低開戶
    金額之方式自由申請開設金融帳戶，此外即無任何特殊之限
    制，因此一般人申請存款帳戶極為容易而便利，且得同時在
    不同金融機構申請多數存款帳戶使用，絕無使用他人帳戶之
    必要，此為一般日常生活所熟知之常識，故除非有特殊或違
    法之目的，並為藉此躲避警方追緝，一般正常使用之存款帳
    戶，並無向他人借用、承租或購買帳戶存簿及提款卡之必要
    。又金融帳戶係個人資金流通之交易工具，事關帳戶申請人
    個人之財產權益，進出款項亦將影響其個人社會信用評價；
    而金融帳戶與提款卡、密碼結合，尤具專有性，若落入不明
    人士，更極易被利用為取贓之犯罪工具，是以金融帳戶具有
    強烈之屬人性及隱私性，應以本人使用為原則，衡諸常理，
    若非與本人有密切關係或特殊信賴關係，實無任意供他人使
    用之理，縱有交付個人帳戶供他人使用之特殊情形，亦必會
    先行瞭解他人使用帳戶之目的始行提供，並儘速要求返還。
    再詐欺集團經常利用大量取得之他人存款帳戶，以隱匿其財
    產犯罪之不法行徑，規避執法人員之查緝，並掩飾、確保因
    自己犯罪所得之財物，類此在社會上層出不窮之案件，亦經
    坊間書報雜誌、影音媒體多所報導及再三披露而為眾所周知
    之情事，是以避免此等專屬性甚高之物品被不明人士利用為
    犯罪工具，亦為一般生活所應有之認識。查被告年滿28歲，
    智識既屬正常且具有一定之社會經驗，本非年幼無知或與世
    隔絕而無常識之人，對上情自無不知之理，被告容任他人對
    外得以上開帳戶之名義無條件加以使用，足認被告在主觀上
    已預見提供帳戶之行為可能幫助他人犯詐欺取財罪，亦不違
    反其本意而執意為之，自足認被告存有幫助詐欺取財之不確
    定故意。綜上所析，本案事證已臻明確，被告犯行洵堪認定
    ，應依法論科。
二、按幫助犯之成立，主觀上行為人須有幫助故意，客觀上須有
    幫助行為，亦即須對於犯罪與正犯有共同之認識，而以幫助
    之意思，對於正犯資以助力，而未參與實施犯罪之行為者而
    言。被告將使用之蔡幸芳之渣打銀行提款卡及密碼供詐騙集
    團成員使用，使詐欺集團向被害人詐欺財物後，得以使用被
    告上開帳戶為匯款、帳轉工具，顯係參與詐欺取財構成要件
    以外之行為，而對該詐欺集團遂行詐欺取財犯行資以助力。
    核被告所為，係犯刑法第30 條第1項前段、第339條第1項之
    幫助詐欺取財罪。又被告幫助他人犯前開罪名，爰依刑法第
    30條第2 項規定按正犯之刑減輕之。被告同時提供上開蔡幸
    芳之渣打銀行帳戶之提款卡及密碼予該詐欺集團，供作向徐
    敏容、李懷恩詐騙金錢之用，其同一提供帳戶之行為，致使
    徐敏容、李懷恩受害，應依想像競合關係從一重處斷。又移
    送併辦之臺灣板橋地方法院檢察署100 年度偵字第9947號，
    即被告上開交付渣打銀行帳戶幫助詐欺集團成員詐欺李懷恩
    之犯行，此部分既與本案起訴部分具有想像競合之裁判上一
    罪關係，為起訴效力所及，本院自應併予審理。
三、原審以被告林學儀所犯事證明確，據以論罪科刑，固非無見
    。惟查：被告提供提款卡及密碼予詐欺集團，因而幫助詐欺
    取財之被害人尚有李懷恩，檢察官提起上訴，並以臺灣板橋
    地方法院檢察署100 年度偵字第9947號移送併辦意旨書向本
    院移送併辦，原審未及審究，容有未洽。被告上訴意旨猶執
    前詞，主張伊有7、8張提款卡，密碼有5、6組，伊將密碼放
    在提款卡後面，提款卡確係遺失云云，為無理由，均已如前
    所述。檢察官上訴意旨以原審未就該移送併辦部分併予審判
    ，指摘原判決不當，為有理由。原判決既有前揭可議之處，
    自應由本院予以撤銷改判。爰審酌被告在詐騙案件猖獗，利
    用帳戶掩飾、隱匿詐騙取款之事迭有所聞之際，仍提供金融
    帳戶之提款卡及密碼供他人從事不法使用，助長他人犯罪，
    間接導致犯罪集團因使用人頭帳戶，阻礙警方查緝，增加被
    害人尋求救濟及治安機關查緝犯罪之困難，更造成被害人財
    物之損失，嚴重危害交易秩序與社會治安，及犯罪後否認犯
    行，態度非屬良好，衡其素行、智識程度、被害人所受損害
    等一切情狀，量處有期徒刑3 月，併諭知易科罰金之折算標
    準，以示懲儆。
據上論斷，應依刑事訴訟法第369條第1項前段、第364條、第299
條第1項前段，刑法第30條第1項前段、第2項、第55條、第339條
第1項、第41條第1項前段，刑法施行法第1條之1第1項、第2項前
段，判決如主文。
本案經檢察官田炳麟到庭執行職務。
中    華    民    國    100    年    8    月    23    日
                  刑事第十四庭審判長法  官  陳志洋
                                    法  官  謝靜慧
                                    法  官  梁耀鑌
以上正本證明與原本無異。
不得上訴。
                                    書記官  莊淑茹
中    華    民    國    100    年    8    月    23    日
附錄：本案論罪科刑法條全文
中華民國刑法第339條
（普通詐欺罪）
意圖為自己或第三人不法之所有，以詐術使人將本人或第三人之
物交付者，處 5 年以下有期徒刑、拘役或科或併科 1 千元以下
罰金。
以前項方法得財產上不法之利益或使第三人得之者，亦同。
前二項之未遂犯罰之。